最高法院刑事判決　　　　　　九十六年度台上字第二三四一號
上　訴　人　甲○○
　　　　　　乙○○
上列上訴人等因常業詐欺案件，不服台灣高等法院中華民國九十
三年七月二十三日第二審判決（九十三年度上訴字第一二九五號
，起訴案號：台灣台北地方法院檢察署九十二年度偵字第一０六
九七號），提起上訴，本院判決如下：
    主  文
上訴駁回。
    理  由
按刑事訴訟法第三百七十七條規定，上訴於第三審法院，非以判
決違背法令為理由，不得為之。是提起第三審上訴，應以原判決
違背法令為理由，係屬法定要件。如果上訴理由狀並未依據卷內
訴訟資料，具體指摘原判決不適用何種法則或如何適用不當，或
所指摘原判決違法情事，顯與法律規定得為第三審上訴理由之違
法情形，不相適合時，均應認其上訴為違背法律上之程式，予以
駁回。本件原判決維持第一審關於論上訴人甲○○以共同常業詐
欺罪，處有期徒刑壹年陸月，並為相關從刑宣告部分之判決，駁
回上訴人甲○○在第二審之上訴；另撤銷第一審關於論處上訴人
乙○○（原名陳宗傑）幫助常業詐欺罪刑部分之判決，改判仍論
上訴人乙○○以幫助常業詐欺罪，處有期徒刑陸月。就上訴人甲
○○部分：係依憑上訴人甲○○及已判刑確定之共同被告蕭玉青
之部分自白（供承：有刊登如原判決附表一所示廣告，並於臺北
市松山區○○○路○段一二四之二號四樓接受求職者應徵、面談
，並收取治裝費等費用，惟並未實際提供應徵者工作、純係詐欺
等語不諱），證人即共犯柯正德、胡萬虎、鄭世裕、郭福清（以
上四人經檢察官為緩起訴處分）、張智凱（均供證：有受僱於上
訴人甲○○，在中國時報、自由時報刊載如原判決附表一所示之
廣告，向不特定人招攬工作，並於臺北市松山區○○○路○段一
二四之二號四樓分別接受求職者應徵，並收取如原判決附表二所
示治裝費等費用，甲○○為該處之實際負責人；柯正德、胡萬虎
、鄭世裕、郭福清並證述：渠等實際上並無何工作可介紹予應徵
者各等語），並有扣案如原判決附表三所示之物可證等證據資料
，而為論斷；就上訴人乙○○部分：則依憑上訴人乙○○之部分
自白（供稱：知道該公司是騙人的，在該公司幫忙掃地，幫蕭玉
青整理訂購單、對帳，有時甲○○也會叫伊幫忙整理、對帳云云
），證人即上訴人甲○○（證以：公司開始經營時，乙○○有幫
忙整理帳單等語），證人鄭世裕、柯正德、胡萬虎、張智凱（證
述：乙○○經常在臺北市松山區○○○路○段一二四之二號四樓
內走動等語明確）之證言等證據資料，而為論斷。已分別敘明其
所憑之證據及認定之理由。而以上訴人等二人否認犯罪，上訴人
甲○○辯稱：渠等確有介紹工作予應徵者；上訴人乙○○辯以：
伊僅係前往上址向甲○○收帳，並無幫忙甲○○、蕭玉青任何工
作各等語，均為卸責之詞，不足採信。在理由內依憑卷證資料，
詳加指駁；並說明：（一）上訴人甲○○及其他正犯於面試時均
以公司需要穿著高級制服、統一形象為由，要求應徵者支付服裝
費，以便套量定作，然實際上該等服裝之真實價格均甚低廉，且
均為現有之服裝，與收取之治裝費顯不相當，即令應徵相同工作
者，亦未必收取相同之治裝費，完全視應徵者之經濟能力而定。
其於刊登徵才廣告時均不使用真名，而另取與渠等本名無任何關
連之假名，並均以另行申請之電話作為與應徵者連絡之方式，均
與一般媒介工作之情形有間。其既無實際工作可資仲介，猶以佯
稱統一制服為名，收取與服裝本身價值顯不相當之治裝費，更視
應徵者之經濟狀況，任意決定治裝費之高低，於刊登徵才廣告時
復使用假名，足見上訴人甲○○與共犯蕭玉青等人確有施用詐術
，使應徵者陷於錯誤而交付財物之行為。（二）上訴人甲○○之
詐欺行為，時間雖非長久，然其以刊登廣告、申裝電話等方式以
圖招攬廣大閱報且有意求職之人應徵，復又僱用柯正德、胡萬虎
、鄭世裕、郭福清等人專職負責面試應徵者，分層設事、專業分
工，足見其規模龐大，且上訴人甲○○亦供稱：「（上述期間，
你的生活費何來？）因為這個沒有賺多少錢，一般都是跟家裡拿
的。」足認其確有恃此犯行維生之情形，而屬常業詐欺。（三）
上訴人乙○○明知甲○○等人係以詐欺為常業，猶幫忙整理對帳
，從事構成要件以外之行為，便利甲○○等人實施犯罪，係基於
幫助甲○○常業詐欺之犯意而為，為幫助犯。其於原審聲請傳喚
黃偉倫，圖以證明其在皇朝酒店擔任業績幹部，惟本件既認定其
並非甲○○之員工，與甲○○、蕭玉青亦非常業詐欺之共同正犯
，則其在何處任職，與本案無涉，無傳喚必要之理由。從形式上
觀察，原判決並無足以影響判決結果之違背法令情形存在。甲○
○上訴意旨略稱：從公司籌備到被抓，僅有半個月，此期間向應
徵人員收費均事先說清楚，絕無詐騙行為，證人因都是剛上班，
還不清楚，所以所說與事實不符；乙○○上訴意旨略以：（一）
幫助犯以有正犯為前提，依原判決所載各情及僅詐得新台幣二萬
二千元，實不足認甲○○等人係賴此維生之常業詐欺犯，論上訴
人以常業詐欺幫助犯，有判決未憑證據之違法。（二）上訴人於
原審聲請傳喚黃偉倫作證，用以證明上訴人係在皇朝酒店擔任幹
部，因至甲○○處收帳，致為警一併移送。由此可證上訴人與甲
○○之關係，資以判斷有無幫助甲○○之必要及故意。原審未予
傳喚，有應於審判期日調查之證據未予調查之違法。（三）原判
決僅以上訴人及共同被告甲○○之陳述為證據，而未再調查其他
必要證據，以察其所述是否與事實相符，且甲○○稱上訴人幫助
整理帳單，所稱之帳單究何所指？與本案是否有關，何以需要對
帳，均屬不明，且證人郭福清、鄭世裕、柯正德、胡萬虎均稱：
不知上訴人做何事。足見上訴人並無任何幫助甲○○之犯意及行
為，亦不成立幫助犯各等語。惟查：刑法修正前所謂常業犯，指
反覆以同種類行為為目的之社會活動之職業性犯罪而言，至於犯
罪所得之多寡，是否恃此犯罪為唯一之謀生職業，則非所問。又
採證認事，係事實審法院之職權，其對證據證明力所為之判斷，
如未違背經驗法則與論理法則，復已敘述其憑以判斷之心證理由
，即不能任意指為違法。上訴人甲○○常業詐欺及上訴人乙○○
幫助常業詐欺之犯罪事實，原判決已就前述相關事證，詳加調查
論列，並敘明其斟酌判斷所得心證；及認本件事證已臻明確，核
無傳喚黃偉倫作證之必要之理由，所為論斷，核與證據法則並無
違背，適用法律亦無違誤。上訴意旨，徒執己見，漫事爭執，自
非適法之第三審上訴理由。乙○○上訴意旨所舉郭福清、鄭世裕
、柯正德、胡萬虎所稱：不知上訴人做何事云云，並不足資以推
翻原判決所確認之事實。原判決雖未說明此部分不足為有利於上
訴人之認定之理由，稍嫌疏漏，亦因不影響於判決結果，依刑事
訴訟法第三百八十條規定之意旨，仍不得執為第三審上訴之合法
理由。甲○○上訴意旨，泛指證人所述與事實不符，亦非依據卷
內訴訟資料而為具體指摘；其餘上訴意旨，則仍執陳詞，否認犯
罪，置原判決所為明白論斷於不顧，徒以自己之說詞，任意指摘
，並為單純事實上之爭執，亦非適法之第三審上訴理由。其上訴
均違背法律上之程式，應予駁回。又依刑法第二條第一項之規定
，僅於行為後之法律較之行為時之法律有利於行為人，必須選擇
適用最有利於行為人之法律之情形下，始有比較新、舊法之必要
。本件於原審判決後，刑法第三百四十條有關常業詐欺罪之規定
雖已修正刪除，並自九十五年七月一日起施行，但修正後之規定
並非較有利於上訴人，原判決適用行為時法論科，而未及比較適
用，於判決結果無影響，並不構成撤銷之原因，併予敘明。
據上論結，應依刑事訴訟法第三百九十五條前段，判決如主文。
中　　華　　民　　國　九十六　年　　四　　月　二十七　日
                      最高法院刑事第五庭
                          審判長法官  林　增　福
                                法官  邵　燕　玲
                                法官  陳　世　雄
                                法官  蔡　國　在
                                法官  韓　金　秀
      本件正本證明與原本無異
                                      書  記  官
中　　華　　民　　國　九十六　年　　五　　月　　三　　日
                                                      G
